【裁判字號】    90,易,1512
【裁判日期】    901018
【裁判案由】    偽造文書
【裁判全文】
臺灣臺南地方法院刑事判決                          九十年度易字第一五一二號
    公  訴  人  臺灣台南地方法院檢察署檢察官
    被      告  丙○
                丁○
    共      同
    選任辯護人  吳信賢律師
右列被告等因偽造文書案件，經檢察官提起公訴 (九十年度偵字第六八六七號)，本
院判決如左：
    主  文
丙○、丁○共同明知為不實之事項，而使公務員登載於職務上所掌之公文書，足以生
損害於公眾及他人，各處有期徒刑肆月，如易科罰金，均以佰元折算壹日。均緩刑
年。
    事  實
一、丙○因積欠乙○○新台幣（下同）四十三萬元未能返還，乙○○乃持丙○所簽發
    之本票二紙，聲請臺灣臺中地方法院於八十九年十月十八日以該院八十九年度票
    字第一五０九七號裁定准予強制執行確定。詎丙○為逃避乙○○就其財產執行追
    償，竟與其胞妹丁○謀議脫產，出於共同之犯罪意思聯絡，明知彼此間並無金錢
    債權債務事實，竟由丙○將其所有坐落於台南縣麻豆鎮○○○段九十六號、九十
    六之一號、九十六之二號及九十六之三號等四筆土地所有權應有部分八分之一，
    為丁○虛偽設定權利價值四百萬元之抵押權。囑不知情之代書甲○○向台南縣麻
    豆地政事務所送件申請登記，使該地政事務所承辦公務員於八十九年十二月十三
    日，將此不實事項登載於職務上所掌公文書上，於土地登記簿謄本上登記丙○為
    抵押債務人，丁○為抵押權人，足以生損害於地政機關土地登記之公信力及債權
    人乙○○之權利。
二、案經乙○○訴由臺灣臺南地方法院檢察署檢察官偵查起訴。
    理  由
一、被告丙○、丁○二人固坦承於右揭時地，申請辦理上開不動產抵押權設定登記，
    惟均矢口否認虛偽設定抵押權，被告丙○辯稱：伊於八十七年間參加丁○所召集
    之互助會，共積欠丁○會款一百一十萬元，八十九年三月間又向丁○借款三十萬
    元，嗣丁○向之催索，伊乃設定抵押權予丁○云云；被告丁○則以：丙○於八十
    七年之互助會積欠其會款二十餘萬元，八十八年之互助會積欠會款六十餘萬元，
    同年三月間又向伊借款三十萬元，總計丙○共積欠伊一百四十萬元云云置辯。
二、惟查：
  (一)本件被告丙○所有之上開土地四筆，其公告現值僅約一百餘萬元，然竟設定高達
    四百萬元之抵押權，此已不符常情。又姑不論被告二人間是否果有債權債務之事
    實，被告二人雖均供稱渠等間有一百四十萬元之債權債務，惟竟設定高達四百萬
    之抵押權，已有未合。縱如被告所辯，係因被告丙○已無能力繼續繳納會款，故
    往後之會款金額均全部計入云云可採。惟被告丙○究積欠丁○會款若干，雙方既
    未能細算，又何能率予同意以四百萬元之金額抵押？顯見雙方設定四百萬元之抵
    押金額，應非真實。
  (二)經核被告二人所供渠參加互助會之情形，僅就其中參加之人數、每期會款金額等
    情大致相符，被告丁○雖提出會單二紙為據，然此僅足證明被告丙○或有參加其
    所召集互助會之事實，尚未能證明丙○確有積欠其若干會款。有關被告丙○積欠
    被告丁○互助會繳款及積欠會款情形，被告丁○於偵查中供稱：丙○於八十七年
    所召開之互助會，積欠二十餘萬元，八十八年所召開另一會係積欠六十餘萬元云
    云，此與被告丙○所供稱其係積欠會款共一百一十萬元等情已有不符。被告丙○
    於偵查中則無法明確交待積欠會款詳情，僅泛稱積欠丁○會款一百一十萬元云云
    ，雖被告丁○亦附和其詞供稱丙○積欠其一百一十萬元會款，惟此已與其前揭所
    供不符，益見被告二人彼此勾串之情。況被告丁○於檢察官偵查中供稱：丙○跟
    我二個會，每個月應繳納八萬元會款，他從八十九年四月就沒繳了了云云。依此
    計算，至被告設定抵押之八十九年十二月止，至多亦僅積欠九個月約七十餘萬元
    之會款，雙方竟均供稱會款部分為一百一十萬元，亦生疑問。
  (三)被告二人所供借款三十萬元部分：被告丁○供稱伊向三姐及三姐夫借款十萬元，
    向伊大哥借款十萬元，連同伊本身之十萬元共三十萬元，事先準備好，在伊所營
    服飾店內交予丙○云云，然被告丙○係供稱：伊在前往向丁○借款途中與丁○通
    電話，據丁○告知其尚在三萬元、二萬元的籌措款項，尚未湊足三十萬元云云，
    是被告二人所供借款之情節已有不符，復無任何證明，是否實在已有可疑之處。
  (四)依被告二人所供，渠等之債務僅有一百餘萬元，借款部分復未言明利息、返還期
    限，而渠等在八十九年三、四月間已有積欠會款及借貸情事，其後均無求償或要
    求展期之行為，然竟遲至八十九年十二月間，在告訴人乙○○聲請法院就被告丙
    ○所簽發之本票准予強制執行之同年十月中旬後短短不到二個月期間，即迅速辦
    理抵押權設定登記，可見被告丙○係面臨告訴人即將求償之際，始為上開不動產
    抵押權之設定登記甚明。
  (五)被告二人虛偽設定四百萬元之抵押權登記，致地政機關為公示登記，足生損害於
    地政機關地籍管理之正確性。且亦影響債權人乙○○行使債權，亦生損害於債權
    人乙○○。
三、綜上所述，被告二人所供係積欠會款及借款等情始為抵押權設定登記等情，均非
    事實，事證明確，犯行均堪認定。
四、核被告丙○、丁○明知為不實之事項，而使公務員登載於職務上所掌之公文書，
    足以生損害於公眾及他人，所為均係犯刑法第二百十四條之罪。被告二人間，就
    上開犯行有犯意之聯絡，行為之分擔，均為共同正犯。被告利用代書甲○○為抵
    押權設定行為，惟甲○○並不知情，無犯罪之認識，被告二人應成立該罪之間接
    正犯。爰審酌被告犯罪之動機、目的、手段，犯罪時所受之刺激及其品性、生活
    狀況、智識程度、犯罪所生之損害，及犯罪後態度等一切情狀，各量處如主文所
    示之刑，並均諭知易科罰金之折算標準。查被告二人素行良好，前未曾犯罪受有
    期徒刑以上刑之宣告，其因一時失慮，偶罹刑典，事後已主動塗銷抵押權設定登
    記，已不續生損害於被害人，經此刑之宣告後，應知警惕而無再犯之虞，本院因
    認暫不執行其等之刑為當，併均予以宣告緩刑三年，以啟自新。
據上論斷，應依刑事訴訟法第二百九十九條第一項前段，刑法第二十八條、第二百十
四條、第四十一條第一項前段、第七十四條第一款，罰金罰鍰提高標準條例第一條前
段、第二條判決如主文。
本案經檢察官蘇聰榮到庭執行職務
中    華    民    國      九十        年      十      月      十八    日
                                  臺灣臺南地方法院刑事第五庭
                                          法  官  林  英  志
右正本證明與原本無異。
如不服本判決，應於判決送達後十日內，向本院提出上訴狀。
                                          書記官  謝  國  欽
中    華    民    國      九十        年      十      月      十八    日
附錄本案論罪科刑法條全文：
中華民國刑法第二百一十四條
 (使公務員登載不實罪)
明知為不實之事項，而使公務員登載於職務上所掌之公文書，足以生損害
於公眾或他人者，處三年以下有期徒刑、拘役或五百元以下罰金。


司法院資訊處製作；財團法人民間司法改革基金會備份。
